【裁判字號】    98,訴,258
【裁判日期】    981120
【裁判案由】    偽造有價證券
【裁判全文】
臺灣新竹地方法院刑事判決               98年度訴字第258號
公  訴  人  臺灣新竹地方法院檢察署檢察官
被      告  丙○○
                    17號
指定辯護人  本院公設辯護人  乙○○
上列被告因偽造有價證券等案件，經檢察官提起公訴（98年度偵
緝字第87號），本院判決如下：
    主  文
丙○○犯偽造有價證券罪，處有期徒刑壹年陸月。緩刑年。
    事  實
一、緣丙○○因急需款項周轉，遂於民國95年2、3月間某日，以
    不詳車號「R？-7781」號自用小客車供作擔保，透過在當舖
    任職業務員之蔡育典向當舖借貸新臺幣（下同）43萬元。其
    後丙○○因需車使用，惟一時尚無法清償貸款，竟基於意圖
    供行使之用而偽造有價證券、行使偽造有價證券併同詐欺得
    利之犯意，明知未徵得其妻甲○○（嗣於96年1月9日裁判離
    婚）之同意或授權，竟於同年4 月19日在新竹縣竹東鎮○○
    路○段898號蔡育典任職之當舖內，擅自以甲○○之名義為共
    同發票人，在票據號碼：TH847729號本票上填寫發票日為95
    年4月19日 (起訴書誤載為95年5年18日)、到期日為95年5月
    18日、金額43萬元，並在發票人欄簽署自己姓名、按捺指印
    外，且在發票人欄偽填甲○○之姓名、指印各1 枚，因而偽
    造完成甲○○與其共同簽發之本票，隨即將上開偽造之本票
    持交該當鋪而行使供作擔保，以便向蔡育典商議將車輛借出
    使用，致蔡育典陷於錯誤，誤以為丙○○已獲甲○○之授權
    或同意，而將前開自用小客車交還予丙○○使用，足生損害
    於甲○○及蔡育典。嗣因本票屆期提示未獲兌現，蔡育典持
    本票向本院聲請強制執行未果，並由甲○○提出告訴而悉上
    情。
二、案經甲○○（起訴書誤載為蔡育典）訴由臺灣新竹地方法院
    檢察署檢察官偵查起訴。
    理  由
壹、程序部分：
一、按被告以外之人於審判外之言詞或書面陳述，除法律有規定
    者外，不得作為證據，刑事訴訟法第159條第1項定有明文；
    復按被告以外之人於偵查中向檢察官所為之陳述，除顯有不
    可信之情況者外，得為證據，同法第159條之1 第2項亦有明
    定；另按被告以外之人於審判外之陳述，雖不符前4 條之規
    定，而經當事人於審判程序同意作為證據，法院審酌該言詞
    陳述或書面陳述作成時之情況，認為適當者，亦得為證據；
    當事人、代理人或辯護人於法院調查證據時，知有第159 條
    第1 項不得為證據之情形，而未於言詞辯論終結前聲明異議
    者，視為有前項之同意，亦於同法第159條之5亦規定甚明。
    本案所據以認定被告丙○○偽造有價證券、行使偽造有價證
    券及詐欺得利犯罪事實之告訴人甲○○之指訴及證人即被害
    人蔡育典之證詞，均屬被告以外之人審判外之供述證據，因
    公訴人及被告於本院言詞辯論終結前均未對其證據能力聲明
    異議，並同意援引作為證據，本院認該等供述證據作成之情
    況亦無不當之情形，依上揭規定，該等供述證據均具有證據
    能力。
二、又按本案認定事實所引用之非供述證據（如偽造之支票影本
    ），並無證據證明係公務員違背法定程式所取得，亦無刑事
    訴訟法第159條之4之顯有不可信之情況與不得作為證據之情
    形，且亦經被告同意援引作為證據，自應認均有證據能力。
貳、實體部分：
一、被告丙○○於上開時地偽造有價證券、行使偽造有價證券及
    詐欺得利之犯罪事實，業據其於偵查中及本院審理聲請羈押
    訊問時、行準備程序及審理時均坦承無訛，且據告訴人甲○
    ○於偵查中及本院行準備程序時指訴明確，並經證人即被害
    人蔡育典於偵查中及本院行準備程序時證述屬實（分見臺灣
    新竹地方法院檢察署96年度他字第1號卷第1、8、15-16頁及
    同署98年度偵緝字第87號卷第8-9、17-18、24-27 頁；本院
    98年度聲羈字第7號卷第4-5 頁；本院98年度審訴字第283號
    卷第17-19頁；本院98年度訴字第258 號卷第17-21頁），復
    有上開偽造之本票影本1 紙存卷可按（見臺灣新竹地方法院
    檢察署96年度他字第1號卷第2頁），足徵被告自白核與事實
    相符，堪以採信。綜上所述，本案事證明確，被告犯行洵堪
    認定，應依法論科。
二、論罪科刑：
（一）查刑法部分條文已於94年2 月2 日經總統公布修正，並於
      被告行為後之95年7 月1 日起施行。按行為後法律有變更
      者，適用行為時之法律，但行為後之法律有利於行為人者
      ，適用最有利於行為人之法律，現行刑法第2 條第1 項定
      有明文。此條規定係規範行為後法律變更所生新舊法律比
      較適用之準據法，是刑法第2 條本身雖經修正，但刑法第
      2 條既屬適用法律之準據法，本身尚無比較新舊法之問題
      ，於新法施行後，應一律適用裁判時之現行刑法第2 條之
      規定，為「從舊從輕」之比較，合先敘明。
（二）次按前述刑法修正之比較新舊法，應就罪刑有關之共犯、
      未遂犯、想像競合犯、牽連犯、連續犯、結合犯，以及累
      犯加重、自首減輕暨其他法定加減原因（如身分加減）與
      加減例等一切情形，綜其全部罪刑之結果而為比較，最高
      法院95年5月23日95年度第8次刑庭會議著有決議可資參照
      。經查：
  １、關於刑法第59條裁判上減輕之規定，修正前條文為：「犯
      罪之情狀可憫恕者，得酌量減輕其刑」，修正後之條文規
      定為：「犯罪之情狀可憫恕，認科以最低度刑仍嫌過重者
      ，得酌量減輕其刑」，其條文文字之增列僅係將實務上普
      遍承認之適用法理予以明文化，對被告而言並無有利或不
      利之情形，自亦無新舊法比較之問題，而應逕行適用裁判
      時法。
  ２、刑法第201條第1項偽造有價證券罪，其法定刑為3 年以上
      10年以下有期徒刑，得併科3千元以下罰金；同條第2項行
      使偽造有價證券罪，其法定刑為1年以上7年以下有期徒刑
      ，得併科3千元以下罰金；刑法第339條第2 項之詐欺得利
      罪，其法定刑為5年以下有期徒刑、拘役或科或併科1千元
      以下罰金，均有罰金刑之規定。而刑法第33條第5 款修正
      為：「主刑之種類如下：五、罰金：新臺幣一千元以上，
      以百元計算之」，與被告行為時即修正前刑法第33條第 5
      款規定之罰金最低額1元（即新臺幣3元）相比較，修正後
      之法律，將刑法第201條第1項偽造有價證券罪、第2 項行
      使偽造有價證券罪、第339條第2項之詐欺得利罪，所得科
      處之罰金刑最低額，均提高為新臺幣1 千元，因此，比較
      上述修正前、後之刑罰法律，自以被告行為時刑法第33條
      第5款科處罰金刑之法律較有利於被告。
  ３、刑法第55條後段有關牽連犯之規定業已刪除，是於新法修
      正施行後，被告所犯之偽造有價證券罪、詐欺得利罪，即
      須分論併罰，惟依修正前刑法，上開2 罪具有牽連犯之裁
      判上一罪關係，而應從一重以偽造有價證券罪論處，比較
      新舊法之規定，修正後之刑法對於被告自較為不利。
  ４、又新刑法第2條第1項之規定，係規範行為後「法律變更」
      所生新舊法比較適用之準據法，故如新舊法處罰之輕重相
      同，即無比較適用問題，非此條所指之法律有變更。95年
      6 月14日刑法施行法增訂第1條之1規定（於95年7月1日施
      行）：「中華民國94年1月7日刑法修正施行後，刑法分則
      編所定罰金之貨幣單位為新臺幣。94年1月7日刑法修正時
      ，刑法分則編未修正之條文定有罰金者，自94年1月7日刑
      法修正施行後，就其所定數額提高為30倍。但72年6 月26
      日至94年1月7日新增或修正之條文，就其所定數額提高為
      3 倍」，比較修正後刑法施行法第1條之1與修正前罰金罰
      鍰提高標準條例第1 條規定，就偽造有價證券罪、行使偽
      造有價證券罪、詐欺得利罪之罰金刑最高額度規定均屬相
      同，並非刑罰法令之變更，無刑法第2條第1項比較新舊法
      之適用，應適用裁判時之刑法施行法第1條之1之規定，附
      此敘明。
（三）綜合上述各條文修正前後之比較後，有關得宣告罰金刑最
      低刑度及牽連犯部分，均適用舊刑法第33條第5 款、第55
      條後段，對被告較為有利，揆諸前揭刑法第2條第1項前段
      規定，即應整體適用修正前之舊刑法相關規定。
（四）按本票乃表彰財產權之證券，行使或處分本票上所表彰之
      權利，以本票之占有為必要，且本件本票係於國內發行及
      流通，本身並具價格（金額）之標示，堪認係刑法第 201
      條第1項所規定之有價證券。次按，刑法第201條第1 項所
      稱之「偽造」，係指無權簽發而冒用他人名義簽發而言。
      又按行使偽造有價證券，以取得票面價值之對價，固不另
      論詐欺罪（最高法院25年上字第1814號，31 年上字第409
      號判例），但如以偽造之有價證券供作擔保或作為新債清
      償而借款，則其借款之行為，為行使有價證券以外之另一
      行為，其間有方法結果關係，應論以詐欺罪之牽連犯（最
      高法院62年度第1 次刑庭庭長會議決定可資參照）。故核
      被告於犯罪事實欄所載之時間、地點，偽簽「甲○○」之
      署名及按捺指印，偽造上開本票，旋即將上開偽造之本票
      持交當鋪而行使供作擔保，以便向蔡育典商議將被告之車
      輛借出使用，致蔡育典陷於錯誤，誤以為被告已獲甲○○
      之授權或同意，而將上開自用小客車交還予被告使用，其
      行為係犯刑法第201條第1項偽造有價證券罪及第339條第2
      項之詐欺得利罪（最高法院66年度台非字第145 號判例及
      89年台非字第388 號判決意旨參照），公訴人於本院行準
      備程序及審理時漏未斟酌此點，而認被告此部分行為係刑
      法第339條第1項之詐欺取財罪，尚有未洽，惟其基本事實
      同一，本院自應予審理，並變更檢察官所引應適用之法條
      。
（五）被告在上開本票偽造「甲○○」署名、指印之行為，為其
      偽造有價證券之部分行為；被告行使偽造本票之有價證券
      之低度行為，復為其偽造有價證券之高度行為所吸收，均
      不另論罪。
（六）被告所犯偽造有價證券罪、詐欺得利罪，彼此間具有方法
      行為與目的行為（95年6 月30日前仍有效存在之最高法院
      79 年台上字第547號判例參照）之牽連犯裁判上一罪關係
      ，應依修正前刑法第55條後段，從一重論以偽造有價證券
      罪處斷（公訴人認為應適用新法第55條而論以想像競合犯
      關係，容有誤會）。
（七）被告因當時經商失敗致經濟狀況不佳，且需自用小客車使
      用而導致本案犯行，被告偽造有價證券之行為固對告訴人
      甲○○之信用及被害人蔡育典之財產上利益均造成損害，
      惟此項損害尚未因而造成整體社會經濟秩序之重大危害，
      在客觀上足以引起一般同情，且念渠素行尚佳，在此次犯
      行前未曾受有期徒刑以上刑之宣告，此有臺灣高等法院被
      告前案紀錄表1 份附卷足參，且被告業與被害人即告訴人
      甲○○及被害人蔡育典達成和解，上開2 位被害人均表示
      不願再追究被告刑責（分見臺灣新竹地方法院檢察署98年
      度偵緝字第87號卷第32頁撤回告訴狀；本院98年度審訴字
      第283號卷第17-18頁筆錄），其因一時失慮而觸犯重典，
      且於犯後已深表悔悟並坦白承認犯行，玆因被告所犯偽造
      有價證券罪之法定本刑為3 年以上有期徒刑，與其犯罪情
      節相較，實屬情輕法重，揆其前開犯罪情狀，並非全無不
      可憫恕之處，本院認即令處以法定最低刑度，仍嫌過重，
      均爰依刑法第59條規定酌量減輕其刑。
（八）爰審酌被告不依正當途徑獲取財產上使用車輛之利益，竟
      冒用告訴人甲○○之名義偽造有價證券而詐騙他人財產上
      不法利益，對告訴人甲○○之信用及被害人蔡育典之財產
      上利益均造成損害，應予非難，其於犯後坦承全部犯行，
      犯後態度尚佳，取得被害人之諒解，兼衡其犯罪目的、手
      段、智識程度等一切情狀，量處如主文所示之刑。
（九）又中華民國九十六年罪犯減刑條例已於96年7 月16日施行
      ，本件被告犯罪時間在該條例第2條第1項所定96年4 月24
      日之前，且所宣告之有期徒刑未逾1年6月，雖合於該減刑
      條例第2條第1項第3款、第3條之規定，惟因被告於本條例
      施行前之96年4 月10日經臺灣新竹地方法院檢察署通緝，
      遲至98年1月16日晚上9時50分許，始為警緝獲到案，有該
      署96年4月10日竹檢威偵敦緝字第535號通緝書、新竹市警
      察局98年1月17日竹市警刑偵三字第0980002367 號通緝案
      件移送書各1份在卷可稽（見臺灣新竹地方法院檢察署 96
      年度偵字第1724號卷第8頁及98年度偵緝字第87號卷第1-2
      頁），足見其經通緝而未於96年12月31日以前自動歸案接
      受偵查、審判或執行，依同條例第5 條規定，自不得宣告
      減刑，併此敘明。
（十）被告於行為後，刑法有關緩刑之規定雖亦經修正，惟緩刑
      之規定，並非關於行為可罰性之法律規範，而係屬刑之宣
      告規範，應無修正後刑法第2條第1項之適用，故犯罪在新
      法施行前，於新刑法施行後裁判，關於緩刑之宣告，自應
      適用修正後新刑法第74條之規定，附此敘明（最高法院95
      年第8 次刑事庭會議決議參照）。核被告前未曾受有期徒
      刑以上刑之宣告，此有臺灣高等法院被告前案紀錄表及臺
      灣新竹地方法院檢察署刑案資料查註紀錄表各1 紙存卷可
      查，其因一時失慮，致罹刑章，於偵查及審判中均坦承犯
      罪，態度良好，已與告訴人甲○○及被害人蔡育典達成和
      解並取得其等原諒，被告亦有正常工作（見本院98年度訴
      字第258號卷第25-26頁本院公設辯護人陳報之被告在職證
      明）附卷足稽，堪認被告已有悔意，歷此教訓，應知所警
      惕，信無再犯之虞，更何況，施以短期自由刑將有可能產
      生諸多流弊：非但無施教之充分機會；亦對防止犯罪無力
      ；且受刑者大多為初犯者，若任意施以短期自由刑，將使
      其喪失對拘禁之恐懼，減弱其自尊心；又輕微犯罪者之家
      屬在物質及精神上均將受到重大損失，將衍生更多社會問
      題；再者犯罪者被釋放時，社會復歸時往往遇到多種困難
      ，成為促成其再犯之原因；且執行機構設施、人力有限，
      難以對受刑人全面達到教化之效果，若輕易施以短期自由
      刑，將使受刑人易受惡性之感染，成為再犯之原因，亦即
      本性善良者，若僅係偶然犯罪或過失犯罪，即受到短期自
      由刑之宣告，則成為毫無變通地均送到龍蛇雜處之監所服
      刑，反而會使其學習犯罪不良習性及其他犯罪技巧，使該
      偶然犯罪或過失犯罪者下次再犯罪。因此短期自由刑既無
      益於改善受刑人惡性，又無威嚇之效果，反而導致受刑人
      將來再犯之危險提高，社會將付出更大成本，故本院同時
      基於以上短期自由刑缺失之考量，認對被告所宣告之刑，
      以暫不執行為適當，以觀後效，爰併予宣告緩刑3 年，以
      促其戒慎，用啟自新。
（十一）被告偽造以「甲○○」為共同發票人之本票1 紙雖係屬
        偽造之有價證券，惟並未扣案，且證人即被害人蔡育典
        表示該偽造之本票業已滅失（見本院98年度審訴字第28
        3號卷第27頁），爰不依刑法第205條規定宣告沒收，同
        理，該本票上偽造之「甲○○」之署名1枚、指印1枚之
        部分，因本票已滅失，爰不另宣告沒收，均附此敘明。
三、據上論斷，應依刑事訴訟法第299條第1項前段、第300條，
    刑法第2條第1項前段、第201條第1項、第339條第2項、第59
    條、第74條第1項第1款、修正前刑法第55條後段，刑法施行
    法第1條之1，判決如主文。
本案經檢察官邱宇謙到庭執行職務。
中  華    民    國    98     年    11    月    20     日
                    刑事第六庭  審判長法  官  黃美盈
                                      法  官  李毓華
                                      法  官  邱忠義
以上正本證明與原本無異。
如不服本判決應於收受本判決後10日內向本院提出上訴書狀，上
訴書狀應敘述具體理由。上訴書狀未敘述上訴理由者，應於上訴
期間屆滿後20日內補提理由書狀於本院 (均須按他造當事人之人
數附繕本 )「切勿逕送上級法院」。
中  華    民    國    98     年    11    月    20     日
                                      書記官  吳美雲
本案論罪科刑法條：
中華民國刑法第201條
意圖供行使之用，而偽造、變造公債票、公司股票或其他有價證
券者，處三年以上十年以下有期徒刑，得併科三千元以下罰金。
行使偽造、變造之公債票、公司股票或其他有價證券，或意圖供
行使之用，而收集或交付於人者，處一年以上七年以下有期徒刑
，得併科3千元以下罰金。
中華民國刑法第339條
意圖為自己或第三人不法之所有，以詐術使人將本人或第三人之
物交付者，處五年以下有期徒刑、拘役或科或併科一千元以下罰
金。
以前項方法得財產上不法之利益或使第三人得之者，亦同。
前二項之未遂犯罰之。


司法院資訊處製作；財團法人民間司法改革基金會備份。
